【裁判字號】    95,醫,2
【裁判日期】    971030
【裁判案由】    損害賠償
【裁判全文】
臺灣屏東地方法院民事判決                 95年度醫字第2號
原      告  甲○○
            丙○○
兼上1人
法定代理人  乙○○○
原      告  丁○○
前列4人共同
訴訟代理人  黃光宇 律師
被      告  己○○
            輔英科技大學附設醫院
法定代理人  戊○○
共      同
訴訟代理人  紀錦隆 律師
            郭寶蓮 律師
上列當事人間請求損害賠償事件，本院於民國97年10月16日言詞
辯論終結，判決如下：
    主  文
被告應連帶給付原告乙○○○新臺幣陸拾壹萬肆仟佰捌拾貳元
及自民國九十五年十月二十八日起至清償日止，按週年利率百分
之五計算之利息。
被告應連帶給付原告丙○○新臺幣拾肆萬貳仟壹佰零伍元及自
民國九十五年十月二十八日起至清償日止，按週年利率百分之五
計算之利息。
被告應連帶給付原告丁○○新臺幣壹拾肆萬元及自民國九十五年
十月二十八日起至清償日止，按週年利率百分之五計算之利息。
被告應連帶給付原告甲○○新臺幣壹拾肆萬元及自民國九十五年
十月二十八日起至清償日止，按週年利率百分之五計算之利息。
原告其餘之訴及假執行之聲請均駁回。
訴訟費用由被告連帶負擔百分之三十，餘由原告負擔。
本判決第一項於原告乙○○○以新臺幣貳拾萬肆仟柒佰玖拾肆元
供擔保後，得假執行。被告於執行標的物拍定、變賣前，以新臺
幣陸拾壹萬肆仟佰捌拾貳元供擔保後，得免為假執行。
本判決第二項於原告丙○○以新臺幣壹拾壹萬肆仟零拾伍元供
擔保後，得假執行。被告於執行標的物拍定、變賣前，以新臺幣
拾肆萬貳仟壹佰零伍元供擔保後，得免為假執行。
本判決第三項於原告丁○○以新臺幣肆萬陸仟陸佰陸拾柒元供擔
保後，得假執行。被告於執行標的物拍定、變賣前，以新臺幣
壹拾肆萬元供擔保後，得免為假執行。
本判決第四項於原告甲○○以新臺幣肆萬陸仟陸佰陸拾柒元供擔
保後，得假執行。被告於執行標的物拍定、變賣前，以新臺幣
壹拾肆萬元供擔保後，得免為假執行。
    事實及理由
一、原告起訴主張：原告乙○○○之夫、原告丁○○、甲○○、
    丙○○之父王隆蒼（下稱死者）於民國93年9 月17日下午6
    時54分許，因與訴外人潘新來發生車禍事故，受有頭頂部撕
    裂傷之傷害，送至輔英科技大學附設醫院（下稱輔英醫院）
    救治並留院觀察，被告己○○為93年9 月17日晚間8 時起之
    值班醫師，期間原告丁○○多次以死者曾動過腦部手術等原
    因，要求被告己○○對死者進行電腦斷層掃瞄，儘早確定是
    否有顱內出血，然被告己○○僅將死者留置急診室觀察，甚
    至於知悉死者病況惡化時，亦未親自至病床前診治，即率斷
    研判病情並施以止痛針治療，延誤診斷出死者有硬腦膜下出
    血情形，導致錯失醫療時機，致王隆蒼傷勢惡化，於93年9
    月19日下午不治死亡。被告己○○犯業務過失致死罪，亦經
    本院刑事庭以96年度訴字第707 號判決有期徒刑3 月，減為
    1 月又15日。原告等因被告己○○之醫療疏失，受有如下損
    失：(1)醫療費用及喪葬費用：原告乙○○○為死者支出醫療
    費用2,752 元、喪葬費用316,000 元。(2)扶養費：原告乙○○○、丙○○為受死者扶養之人，受有扶養費損失各1,489,
    076 元及577,444 元。(3)精神慰撫金：死者為原告等人之夫
    、父，驟然死亡，對原告等打擊甚大，且原告等人經濟能力
    不佳，死者為原告依靠扶養之人，爰請求慰撫金：原告乙○○○60萬元、原告丁○○、甲○○、丙○○各40萬元。被告
    輔英醫院為被告己○○之雇用人，自應依侵權行為損害賠償
    之法律關係，與被告己○○連帶賠償原告等人之損害等語。
    並聲明：(一)被告應連帶給付原告乙○○○2,407,828 元、原
    告丁○○400,000 元、原告甲○○400,000 元、原告丙○○
    977,444 元，及自起訴狀繕本送達翌日起至清償日止，按週
    年利率百分之5 計算之利息。(二)願供擔保請准宣告假執行。
二、被告則以：急診室為方便醫師隨時診察，及隨時注意留院觀
    察病人之變化，因此駐診處與病人在同一空間，只要轉身目
    視，即可看到各死者之狀況，以利隨時作出適當的診療。本
    件病患王隆蒼當時留院觀察之位置距被告只有五、六米之距
    離，被告可輕易目視觀察其變化，再經由護士定時之檢查，
    當可完全掌控其病情。被告己○○當晚八時接班後，即依照
    頭部外傷死者留院觀察之準則，每小時查看死者之生命徵象
    及意識狀態，原告指稱被告未親自診視病患，致無法早期發
    現病症，延誤醫治時程，並非實在。被告己○○在急診室急
    救觀察過程中，已恪盡職責，所有該作的程序均已完成，至
    於原告再質疑未立刻作電腦斷層致未能及早發現腦部病變云
    云，亦有所誤會。死者直到凌晨1 時40分前，雖表示頭痛，
    惟未有嘔吐，也未有意識改態，惟被告己○○基於慎重起見
    ，遂通知放射科準備作電腦斷層掃瞄，於1 時40分推離急診
    室時，再作檢查，昏迷指數仍滿分、血壓、呼吸均正常，均
    未出現應作電腦斷層掃瞄之症狀，死者在一時五十分突然出
    現變化，實已超出一般醫學常規所能判斷之範圍，被告己○○並無過失可言。且若家屬當時接受會診腦神經外科醫師之
    建議立刻開刀，或許還有生機，然由於家屬堅持轉院，不願
    簽署手術同意書，致延宕五十分才完成轉院，已喪失黃金搶
    救時機，醫事鑑定報告亦採相同見解。縱認被告己○○就王
    隆蒼之死亡確有過失，惟死者因車禍事故致頭部受創嚴重，
    手術後存活機率至多亦僅35％，自不得將死者死亡之所有責
    任盡由被告等背負。又若被告應負賠償責任，就其請求之金
    額部分，表示意見如下：(1)對於原告請求喪葬及醫療費用部
    分不爭執；(2)扶養費部分：夫妻間受扶養之權利，仍應受「
    不能維持生活」要件之限制。原告乙○○○為死者之妻，依
    法死者固對其負有扶養義務，然仍以乙○○○不能維持生活
    為要件，且其應受扶養之權利亦應自其六十五歲後始得行使
    。另就本件扶養費之計算基準，應以行政院主計處93年度國
    人平均每人每月消費支出統計結果顯示，屏東縣該年度之平
    均每人每月消費支出金額為13,525元，距原告等居住環境更
    為密切相近，而較為妥適。原告丙○○於案發時年齡為十一
    歲，依原告所計算出其扶養至成年時所需之費用為577,444
    元。惟該筆金額應由原告乙○○○與死者共同負擔，故被告
    等對原告丙○○所應負擔之扶養費應係288,722 元（＝577,
    444 元/2人）。(3)慰撫金部分：原告丁○○及甲○○現已成
    年，當有工作能力而得賺取一定之報酬，對原告家庭經濟能
    力自有所改善，況死者頭部之所以受傷，乃肇因於與訴外人
    潘新來之車禍事故，縱令被告己○○醫師未有延誤診視之疏
    失，因死者頭部受創嚴重，手術後存活機率約莫35％，尚難
    謂被告等應為死者之死亡負主要之賠償責任。據此，原告等
    主張被告等給付原告乙○○○六十萬元、原告丁○○、甲○○及丙○○各四十萬元之慰撫金，確有過高，應各減二分之
    ㄧ為當等語，資為抗辯。並聲明：(一)原告之訴駁回；(二)如受
    不利判決，願供擔保請准宣告免於假執行。
三、原告張被告己○○係被告輔英醫院急診室醫師，死者王隆蒼
    於民國93年9 月17日下午6 時54分許，與訴外人潘新來發生
    車禍事故，受有頭頂部撕裂傷之傷害，送至輔英醫院救治，
    經當時急診室值班醫師將頭部傷口縫合後留院觀察，由王隆
    蒼之女兒即原告丁○○陪同。翌日凌晨0 時40分許，王隆蒼
    發生頭痛症狀，當時急診室值班醫師即被告己○○未於第一
    時間至死者床邊診視，經由護士觀察後指示給予肌肉注射止
    痛劑，繼續觀察；延至當日凌晨1 時40分許，被告己○○指
    示準備做電腦斷層掃描；凌晨1 時50分許，王隆蒼意識狀況
    突然改變，昏迷指數驟降至5 分，瞳孔無光照反射反應；凌
    晨2 時許，經電腦斷層掃描結果，被告己○○發現死者左側
    硬腦膜下出血，會診腦神經外科莊金順醫師；凌晨2 時40分
    許，莊金順建議立刻手術，惟原告丁○○等家屬拒絕，安排
    轉院求診，因他院均表手術成功機會甚低，遂將死者送返自
    宅，並於同年月19日下午5 時5 分許傷重不治死亡。被告己○○經本院刑事庭判處業務上過失致人於死判處有期徒刑1
    月15日等情，業經原告告提出急診病歷、醫囑單、急診護理
    記錄單影本、行政院衛生署醫事審議委員會鑑定書影本各1
    份及本院96年度訴字第707 號刑事判決為證，且為兩造所不
    爭執，堪信為真實。
四、本件爭點：(一)被告己○○是否應為王隆蒼之死亡負損害賠償
    責任？被告輔英醫院是否應負連帶賠償責任？過失比例為何
    ？(二)賠償金額為何？
(一)、被告己○○是否應為王隆蒼之死亡負損害賠償責任？被告輔
    英醫院是否應負連帶賠償責任？過失比例為何？
  1.按因故意或過失，不法侵害他人之權利者，負損害賠償責任
    。不法侵害他人致死者，對於支出醫療及增加生活上需要之
    費用或殯葬費之人，亦應負損害賠償責任。被害人對於第三
    人負有法定扶養義務者，加害人對於該第三人亦應負損害賠
    償責任。不法侵害他人致死者，被害人之父、母、子、女及
    配偶，雖非財產上之損害，亦得請求賠償相當之金額。民法
    第184 條第1 項前段、第192 條第1 項、第2 項、第194 條
    訂有明文。本件原告主張因被告己○○未於第一時間到病床
    旁診視，致延誤診斷出死者有硬腦膜下出血之情形，死者因
    未能及時接受治療，致其最後傷重死亡；被告則抗辯王隆蒼
    之死亡係因死者家屬拒絕立即手術，並非被告己○○有何過
    失云云。次按因果關係之判斷，實務上向採相當因果關係理
    論：即無此事實，雖不必生此結果，但有此事實，按諸一般
    情形，通常均可能發生此結果者而言，最高法院95年臺上字
    1959號判決可資參照。則因果關係，應以事實上條件與法律
    上之相當性為判斷標準。
(1)、關於醫療行為是否與損害間具備相當性，乃以被害人是否具
    備特殊體質或行為當時是否有特殊情事介入，以判斷行為發
    生結果是否為經驗上通常之事項，從而，就被告己○○之醫
    療行為與王隆蒼死亡間有無事實上之關連性，得以鑑定後之
    回覆意見作為釐清、認定之參考。
(2)、本件醫療糾紛於刑事案件審理時，業經本院刑事庭函詢行政
    院衛生署醫事審議委員會，其補充鑑定報告指出：「嚴重頭
    部外傷後病人，若昏迷指數為3 分，瞳孔尚有光照反射反應
    ，意謂腦幹功能尚未完全破壞，進行手術積極治療後可能之
    存活率約為35% 。若昏迷指數為3 分，瞳孔放大，無光照反
    射反應，表示嚴重腦幹功能受損，其進行手術治療後之存活
    率為零……於輔英醫院做電腦斷層檢查被發現意識狀況有變
    化時，時間約01：40至01：50，昏迷指數由15分降至5 分，
    瞳孔由兩側2mm 大小，變成左3mm 右4mm ，皆無光照反應；
    莊醫師於02：40建議病人家屬進行手術之際，當時記錄被害
    人昏迷指數3 分……若家屬接受手術取出血塊減壓，因當時
    腦幹已見衰竭，手術後存活率甚微，幾近於零。若提早1 小
    時進行電腦斷層掃描，於第一時間發現病人顱內出血，即予
    手術治療，則本件手術後存活率可能有35% 左右」，有行政
    院衛生署醫事審議委員會鑑定書（編號：0000000）1份附卷
    可查（見本院卷第234 頁至第240 頁）。據此，若無被告之
    過失不作為，易言之，若被告有符合醫療常規之作為，則被
    害人之顱內出血尚有35% 左右之救治機會，實際上在被告過
    失不作為之1 小時內，被害人原本有合理期待之救治機會，
    降至幾近於零，從而，被告之過失不作為，與被害人死亡之
    結果，自難謂無相當因果關係。被告己○○抗辯其並無過失
    ，王蒼隆死亡係因家屬延誤開刀時機云云，顯無可採。
(3)、綜上所述，死者至被告輔英醫院就診，由被告己○○診療，
    被告己○○未善盡診斷上之注意義務，致死者未能受及時治
    療而死亡，自構成民法第184 條第1 項前段之侵權行為。被
    告輔英醫院為被告己○○之僱用人，對於院內醫師之診斷、
    治療等醫療行為，應盡管控、監督其品質之責任。從而，在
    院內醫師為醫療服務之提供時，有肇致他人損害之行為，自
    有監督上之疏懈，而構成民法第188 條之侵權責任要件。是
    其對被告己○○在執行職務時，加損害於他人，而構成之侵
    權行為，應依民法第188 條第1 項之規定，就其指揮監督上
    之疏懈，負連帶損害賠償責任。
  2.過失比例部分：
    被告抗辯以王隆蒼為嚴重頭部外傷病人情形，縱然提前一小
    時進行電腦斷層掃瞄發現顱內出血，即時進行手術治療，其
    可能之存活率亦僅約35％；原告則主張該日凌晨0 時40分許
    ，家屬告知死者發生頭痛症狀時，被告己○○若能親自診視
    並即時作電腦斷層掃瞄，發現顱內出血，死者當時昏迷指數
    有15分，存活率自非僅35％。惟查，依行政院衛生署醫事審
    議委員會鑑定書稱：「本件安排電腦斷層掃瞄之適當時機應
    是0 時40分，... 」，惟其內亦記載「若提起一小時進行電
    腦斷層掃瞄，於第一時間發現病人顱內出血，即予手術治療
    ，則本件手術後存活率可能有35% 左右.. 」 此有上開鑑定
    書在卷可稽（見本院卷第237 至240 頁），是被告己○○雖
    於1 時40分方安排電腦斷層掃瞄，惟縱提前1 小時為醫療上
    之檢查，死者當時之昏迷指數雖有15分，惟其存活率亦非10
    0%，是被告己○○此不作為之過失，對死者死亡之結果，非
    負完全之責任。再者，因頭部外傷導致之急性硬腦膜下出血
    ，死亡率本就極高，造成死者此一傷勢之主要原因，仍是其
    與訴外人發生之車禍所致，被告己○○疏於親自診視，應為
    次因，自不應由其對王隆蒼之死亡負全部過失責任。況死者
    之死亡，係因病人家屬拒絕手徑，延遲了最有利的時間，此
    亦有上開鑑定書在卷可稽（見本院卷第78頁），是本院認綜
    合上情，己○○對於死者之死亡應負35％之過失責任為適當
    。
  3.綜上，被告己○○就王隆蒼之死亡，應負35％之過失責任，
    並就原告所受之損害，與被告輔英醫院負連帶賠償責任。
(二)、原告得請求被告連帶賠償之金額，茲審酌如下：
  1.醫療及喪葬費：原告乙○○○主張為王隆蒼支出醫療費用
    2,752 元、喪葬費316,000 元，業據其提出收據影本為證，
    並為被告所不爭，是原告乙○○○此部分請求為有理由，應
    予准許。
  2.扶養費：
  (1)原告乙○○○部分：原告乙○○○主張其為死者之配偶，王
    隆蒼死亡時其為40歲，尚有36年之餘命；依臺灣地區93年度
    平均每人民間消費支出284,753 元計算，並依霍夫曼計算式
    扣除中間利息，36年之扶養費合計5,956,306 元。因原告乙○○○另有子女3 人為扶養義務人，故以4 分之1 計算，被
    告應連帶賠償1,489,076 元等語。被告則抗辯應自乙○○○
    65 歲 後始得請求受扶養，並應依屏東縣縣93年度平均每人
    每月消費支出金額即13,525元計算云云。惟查，民法第1117
    條第1 項所謂受扶養權利者，以不能維持生活而無謀生能力
    者為限。本件原告乙○○○患有膀胱惡性腫瘤，且為中度智
    障，此有殘障手冊及診斷證明書影本在卷可稽，其顯然不能
    維持生活而無謀生能力，符合受扶養權利之要件，不應與一
    般具備工作能力之人以同一標準論斷，被告抗辯應於其65歲
    後始得受扶養云云，顯無理由。又原亦告同意以屏東縣93年
    度平均每人每月消費支出13,525元為計算基準，則依霍夫曼
    計算式扣除中間利息後，原告乙○○○得請求被告連帶賠償
    之扶養費金額應為836,624 元（計算方式為： (13,525x247
    .00000000)/4=836,624.0000000 000，小數點以下四捨五入
    ）。
  (2)原告丙○○部分：原告丙○○為死者之女，死者去世時其年
    僅11歲餘，依法得向被告請求賠償至20歲止之扶養費（即8
    年），且因其母即原告乙○○○不能維持生活且無謀生能力
    ，依民法第1118規定，免除其扶養義務，是原告丙○○自得
    請求被告連帶賠償全額之扶養費用。原告主張依扶養親屬寬
    減額每人每年84,000元計算，請求被告連帶給付577,444 元
    ，尚屬適當，應予准許。被告抗辯僅得請求2 分之1 ，為無
    理由，尚不可採。
  3.精神慰撫金部分：
    原告主張王隆蒼死亡時正值壯年，為伊等依靠扶養之人，驟
    然死亡，對原告打擊甚大，請求被告給付原告乙○○○60萬
    元、原告甲○○、丙○○、丁○○各40萬元；被告則抗辯金
    額過高。本院審酌雙方之身份、地位、資力、加害之程度，
    及其他各種情形，認原告請求之金額尚屬合理，應予准許。
  4.綜上，原告乙○○○所受損害總額計為175 萬5376元（計算
    式：2,752+316,000+836,624+600,000 ＝1,755,376） ；原
    告丙○○之損害額計為97萬7444元（計算式：577,444+400,
    000 ＝977,444） ；原告丁○○、甲○○之損害額各為40萬
    元。此損害金額因被告僅負擔其中35％，原告得請求之金額
    分別為：原告乙○○○614,382 元、原告丙○○342,105 元
    、原告丁○○14萬元、原告甲○○14萬元。逾此範圍之請求
    即無理由，應予駁回。
五、兩造陳明願供擔保，聲請宣告假執行或免為假執行，經核原
    告勝訴部分，合於法律規定，爰分別酌定相當之擔保金額宣
    告之；原告其餘假執行之聲請，因訴之駁回而失所依據，不
    予准許。
六、據上論斷：原告之訴為一部有理由，一部無理由，並依民事
    訴訟法第79條、第85條第2 項、第390 條第2 項、第392 條
    第3項，判決如主文。
中    華    民    國    97    年    10    月    30    日
                  民事第二庭    法  官  吳思怡
正本係照原本作成。
如不服本判決，應於送達後20日內，向本院提出上訴狀。
中    華    民    國    97    年    10    月    30    日
                                書記官  王秋淑


司法院資訊處製作；財團法人民間司法改革基金會備份。
